【裁判字號】    91,上更(一),146
【裁判日期】    920916
【裁判案由】    拆屋還地
【裁判全文】
臺灣高等法院民事判決  九十一年度上更(一)字第一四六號
    上  訴  人  國產實業建設股份有限公司
    即  原  告
    法定代理人  林孝信
    訴訟代理人  沈明達律師
    被上訴人    辛○○
    訴訟代理人  王勝彥律師
    追加被告    戊○○
                庚○○
                壬○○
                己○○
                丁○○
                癸○○○
                甲○○
                乙○○
                丙○○
右當事人間請求拆屋還地事件，上訴人對於中華民國八十九年四月十三日臺灣臺北地
方法院八十七年度訴字第三九二六號第一審判決提起上訴，經最高法院第一次發回更
審，上訴人並為訴之追加，本院於中華民國九十二年九月二日言詞辯論終結，判決如
左：
    主      文
上訴及追加之訴均駁回。
第二審及發回前第三審訴訟費用由上訴人負擔。
    事實及理由
一、本件追加被告戊○○、庚○○、壬○○、己○○、丁○○、癸○○○、甲○○、
    乙○○、丙○○均經合法通知，未於言詞辯論期日到場，核無民事訴訟法第三百
    八十六條各款所列事由，爰依上訴人即原告之聲請，准由其一造辯論而為判決。
二、按當事人於第二審為訴之變更、追加，非經他造同意，不得為之，但該訴訟標的
    對於數人必須合一確定時，追加其原非當事人之人為當事人者，不在此限，民事
    訴訟法第四百四十六條第一項、第二百五十五條第一項第五款定有明文。本件上
    訴人原主張門牌號碼台北市○○街七十五巷三十九號房屋（下稱系爭房屋）為被
    上訴人所有，而聲明請求被上訴人應將台北市○○區○○段二小段四八之五地號
    土地（下稱系爭土地）內如原判決附圖所示甲部分面積二一、二六平方公尺之系
    爭房屋拆除，並將系爭土地返還予上訴人。嗣於本院審理中主張系爭房屋原為周
    松所有，周松死亡後，由被上訴人及追加被告共同繼承，故本件訴訟標的對於被
    上訴人及追加被告必須合一確定，爰追加原非當事人之被告為當事人，並變更聲
    明：被上訴人應自系爭房屋遷出，被上訴人及追加被告應將系爭土地內如原判決
    附圖甲部分所示面積二一、二六平方公尺之系爭房屋拆除，並將系爭土地返還予
    上訴人。則依上開規定，自應准許。
三、上訴人主張：系爭土地為上訴人所有，而周松所有系爭房屋無權占用系爭土地如
    原判決附圖所示甲部分（面積二一點二六平方公尺）。周松死亡後，該房屋為被
    上訴人及追加被告所共有，現由被上訴人占有使用中，故上訴人自得依民法第七
    百六十七條規定請求被上訴人及追加被告將系爭房屋拆除後返還系爭土地。又縱
    認上訴人之前手祭祀公業周元榮曾將系爭土地出租予周松，其租賃關係亦已消滅
    等語。原審為上訴人敗訴之判決，上訴人不服，提起上訴並為訴之追加，聲明：
    (一)原判決廢棄。(二)被上訴人應自坐落系爭土地上之系爭房屋遷出。(三)被上訴人及
    追加被告應將坐落系爭土地內如原判決附圖甲部分所示面積二一、二六平方公尺
    之系爭房屋拆除，並將系爭土地返還上訴人。(四)願供現金或台北銀行可轉讓定期
    存單為擔保聲請宣告假執行。
四、追加被告對於上訴人之主張未以言詞或提出書面答辯。被上訴人則以：系爭土地
    係分割自台北市○○區○○段二小段四八地號（重測前為台北市大安區○○○段
    四０七之一地號）土地，原屬祭祀公業周元榮所有。祭祀公業周元榮自四十三年
    九月間即將系爭土地出租予周松建屋使用，被上訴人係周松之繼承人，概括承受
    周松之權利義務，故被上訴人基於租賃之法律關係占有系爭土地，並非無權占有
    。又上開祭祀公業祠堂原由被上訴人之祖父管理，嗣由被上訴人之父、被上訴人
    接續負責祠堂之打掃及祭祀禮拜等事宜，並以上開勞務之提供作為使用系爭土地
    之對價。祭祀公業周元榮出售系爭土地時，未依土地法第一百零四條規定通知優
    先購買權人之被上訴人，其與杜春宗之買賣契約應屬無效，且上訴人明知系爭土
    地上已有建物，再向杜春宗惡意買受，無信賴登記原則之適用。又上訴人並無土
    地法第一百零三條之法定原因，不能終止本件租約等語，資為抗辯。原審為被上
    訴人勝訴之判決，被上訴人對於上訴人之上訴則聲明：(一)上訴駁回。(二)如受不利
    之判決，願供擔保請准免為假執行。
五、查被上訴人主張系爭房屋為其被繼承人周松所建，迄未辦理保全登記之事實，為
    兩造所不爭執，堪信為真正，是系爭房屋應認係周松所有。又查周松於民國（下
    同）八十六年一月二十六日死亡，其繼承人為被上訴人及周金鶯（周松之配偶）
    、戊○○、壬○○、己○○、庚○○、癸○○○、江周滿及丁○○，嗣周金鶯於
    八十九年七月三十一日死亡，江周滿於八十八年三月二十一日死亡（繼承人為甲
    ○○、乙○○及丙○○），此有
    三一至二四七頁），是系爭房屋應由被上訴人及追加被告共有繼承。被上訴人雖
    主張系爭房屋係周松交由其使用，且由其出資整修，而其餘繼承人均已拋棄對系
    爭房屋之事實上處分權等語，惟此為追加被告戊○○、壬○○、己○○所否認。
    又查周松之繼承人曾於八十六年七月五日訂立遺產分割協議書（見本院卷第一九
    六頁），然就系爭房屋並未約定如何分割，且依該協議書所載，被上訴人之姐妹
    即癸○○○、江周滿及丁○○均參與該分割協議，顯見彼等並未拋棄繼承，是被
    上訴人此部分之主張並不實在而不可採。
六、又查系爭土地係分割自台北市○○區○○段二小段四八地號（重測前為台北市大
    安區○○○段四０七之一地號）土地，原屬祭祀公業周元榮所有，嗣於八十七年
    一月二十日移轉登記予訴外人杜春宗，復於八十七年二月七日移轉登記予上訴人
    ；又系爭房屋占用系爭土地如原判決附圖所示甲部分（面積二一點二六平方公尺
    ），現為被上訴人使用等事實，為兩造所不爭執，並有土地登記謄本及台北市大
    安地政事務所（下稱大安地政事務所）八十八年二月八日北市大地三字第八八六
    ００九六０００號函附卷為證（見原審卷(一)第三四、一四五、一九一至一九四、
    一九九至二０一頁），復經原審履勘現場製有勘驗筆錄（見原審卷(一)第三九頁）
    及囑託大安地政事務所測量並製有土地複丈成果圖（見原審卷(一)第一三九頁）在
    卷可稽，且經證人周光明及杜春宗到庭證述屬實（見原審卷(一)第二一八頁），自
    堪信為真實。
七、被上訴人主張其被繼承人周松就系爭房屋所占用系爭土地部分有租賃關係存在，
    並提出租賃契約書及租金收據為證（見原審卷(一)第二八至三０、一五三至一五五
    、二二七至二四九頁），上訴人則否認周松就系爭土地有租賃關係存在之事實。
    經查：
  (一)按當事人主張有利於己之事實者，就其事實有舉證之責任，民事訴訟法第二百七
    十七條前段定有明文。是被上訴人主張其被繼承人周松就系爭房屋所占用系爭土
    地部分有租賃關係存在之事實，既為上訴人所否認，則依上開規定，自應由被上
    訴人就該事實負舉證責任。又按私文書經他造否認者，固應由舉證人證明其為真
    正。但如係遠年舊物，另行舉證實有困難時，法院非不得依經驗法則，並斟酌全
    辯論意旨，判斷其真偽。查被上訴人主張其被繼承人周松於四十三年九月間與祭
    祀公業周元榮代表人周賢順訂立基地租賃契約（下稱系爭租約）承租系爭土地建
    築系爭房屋，而該租約迄今已逾四十八年，顯係陳年舊物，且周賢順業於六十年
    三月二十八日死亡，此為兩造所不爭執，並有該祭祀公業六十年四月六日管理人
    會議紀錄在卷為憑（本院八十九年度上字第五０二號卷第一一八頁），是由被上
    訴人另行證明系爭租約確為真正，實有困難。
  (二)查台灣高等法院檢察署（下稱高檢署）曾先後於五十一年六月、五十三年六月向
    祭祀公業周元榮代表人周賢順承租台北市○○街二五四巷十二號房屋坐落基地即
    台北市○○區○○段二小段九三地號 (即原十二甲段四０四─五地號）土地，嗣
    於六十六年十一月間向該祭祀公業代表人周埕地續租上開基地，復於七十四年三
    月間再向該祭祀公業代表人周進來續租上開基地，均訂有基地租賃契約，此經本
    院調閱高檢署台北市○○街二五四巷十號宿舍基地借用契約專卷行政卷宗查明無
    訛（見該卷第二十、二五、三九、九九頁）。而依一般經驗法則，政府機關與人
    民訂立契約往往須經一定之審核程序，較之一般契約之訂立更為慎重，且高檢署
    承租上開土地長達二十餘年，並先後與祭祀公業周元榮三名管理人代表訂立契約
    ，其間亦無該祭祀公業派下員或第三人對該租賃關係之存在表示異議，故上開高
    檢署所訂立之基地租賃契約堪信為真正。
  (三)查被上訴人所提系爭租約上所蓋「祭祀公業周元榮同周元榮公管理人代表周賢順
    」條章之印文與高檢署於五十三年六月間所訂上開基地租賃契約上所蓋「祭祀公
    業周元榮同周元榮公管理人代表周賢順」條章之印文相同；又系爭租約與被上訴
    人所提租金收據上所蓋「祭祀公業周元榮同周元榮公管理人代表印」之印文，核
    與高檢署於五十一年六月、五十三年六月、六十六年十一月所訂立上開基地租賃
    契約上所蓋「祭祀公業周元榮同周元榮公管理人代表印」之印文相同。又簽發日
    期在四十六年之後之上開租金收據上所蓋「周賢順」印文，經核與高檢署於五十
    一年六月及五十三年六月所簽訂上開基地租賃契約上所蓋「周賢順」印文相同；
    且被上訴人所提上開租金收據上經收款人欄蓋有「周有土」印文部分，核與祭祀
    公業周元榮六十年四月六日管理人會議記錄上所蓋用「周有土」之印文相同（見
    本院八十九年度上字第五０二號卷第一二０頁）；而租金收據上經收款人欄蓋有
    「周埕地」印文部分，則與上開高檢署行政卷內蓋有「周埕地」之印文（參見上
    開行政卷第三九、四０、四三、五０至五二頁）及祭祀公業周元榮六十年四月六
    日管理人會議記錄上所蓋用「周埕地」之印文均相同（見本院八十九年度上字第
    五０二號卷第一二０頁）。此外，系爭契約之形式及約定內容，核與高檢署於五
    十一年六月、五十三年六月及六十六年十一月所訂立之基地租賃契約大致相同。
    又依土地登記簿記載，系爭土地於三十五年間登記名義人為「祭祀公業周元榮（
    假管理人）周祖定」，於三十八年三月十二日以八二九號登記案申辦管理人變更
    登記為「祭祀公業周元榮管理人周罩、周其清、周石定、周進來、周賢順、周埕
    地、周有土」等七人，復於四十三年間有管理人周罩及周石定死亡記事等情，有
    大安地政事務所八十八年七月五日北市大地一字第八八六０八五三八００號函附
    登記簿影本在卷可稽（見原審卷(一)第二九九至三０九頁）。又依祭祀公業周元榮
    六十年四月六日管理人會議記錄記載：「管理人代表周賢順於（六十年）三月二
    十八日不幸逝世，前在世對外行使名義為周賢順，今逝世後對外行使應如何辦理
    案。議決：推周埕地為代表對外行使，地租由周有土收取」（見本院八十九年度
    上字第五０二號卷第一一八、一一九頁）；又觀之該祭祀公業六十三年五月一日
    管理人會議紀錄所載（見上開高檢署行政卷第四二頁），周有土迄至六十三年三
    月十二日死亡前，確係擔任該祭祀公業之管理人兼總務，由此可見，系爭租約訂
    立時（即四十三年九月）及上開租金收據簽發期間（即四十五年至五十九年），
    周賢順確為祭祀公業周元榮之管理人代表，而周有土則為該祭祀公業管理人兼總
    務。是綜合上開情節，依一般經驗法則，堪認被上訴人所提出之系爭租約及租金
    收據為真正。
  (四)上訴人雖指系爭租約上「周賢順」之印文與高檢署所簽訂上開基地租賃契約上之
    「周賢順」印文不同，且被上訴人所提六十年六月十三日及六十一年四月二十三
    日簽發之租金收據上蓋有「周賢順」印文，而周賢順當時已死亡，足見該等文件
    係屬偽造等語。惟查，系爭租約係於四十三年間訂立，距高檢署最早於五十一年
    六月簽立上開基地租賃契約時已近八年，而依國人使用印章之習慣，亦常有因故
    變更印章之情形，參以祭祀公業周元榮之派下員對於周松於系爭土地上建屋使用
    一事歷經數十年均無為反對之表示，衡諸常情，應認被上訴人主張周松有承租系
    爭土地之事實為可採信，故尚不能僅以系爭契約上「周賢順」之印文與其後收據
    上所蓋用之「周賢順」印文及高檢署所訂立上開基地租賃契約所蓋用「周賢順」
    印文不同一節，遽認系爭租約非為真正。又周賢順固於六十年三月二十八日死亡
    ，惟上開六十年六月十三日及六十一年四月二十三日所簽發之租金收據上，其「
    經收款人」欄均蓋有「周有土」印文，而周有土當時仍存活，且為祭祀公業周元
    榮之管理人兼總務，已於前述，則該二筆租金之繳納既經有權收受租金之管理人
    簽收並出具收據為證，尚難僅因該收據上仍蓋用周賢順之印文，即認其非真正。
  (五)查系爭租約上記載：「土地標示：住落大安十二甲段，地號四０七之一，地目等
    則四八等則，面積壹０坪」，而系爭土地係分割自台北市○○區○○段二小段四
    八地號，而該地號於重測前即為台北市大安區○○○段四０七之一地號，已於前
    述，是被上訴人主張系爭租約上所載承租土地即系爭土地等語，堪予採信。而上
    訴人以系爭租約未記載出租系爭土地，不足證明周松有承租系爭土地之事實云云
    ，即不足採。又證人周光明即祭祀公業周元榮現任管理人固於原審證稱並無將系
    爭土地出租予派下員建屋居住等語（見原審卷(一)第二一八頁），惟查，周光明既
    非系爭租約訂立時該祭祀公業之管理人，照理無法知悉該契約訂立當時之情形，
    是亦不能僅以其嗣後否認有將系爭土地出租之事實，即認系爭租約為偽。
  (六)按公同共有物之處分及其他之權利行使，除依其公同關係所由規定之法律或契約
    另有規定外，固應得公同共有人全體之同意。惟祭祀公業管理人依習慣就公業財
    產得為保存、利用及改良行為，出租屬於利用行為，管理人應有此權限。查周賢
    順自三十八年三月十二日起登記為祭祀公業周元榮之管理人，且為管理人代表之
    事實，已於前述，則依上開說明，周賢順代表祭祀公業周元榮將系爭土地出租予
    周松，尚不須經全體派下員之同意。參以祭祀公業周元榮之管理人先後將坐落台
    北市○○區○○段二小段九三地號 (即原十二甲段四０四─五地號）土地出租予
    高檢署，每次租期為五年或十年不等，均未見該管理人有提出其出租行為曾經全
    體派下員同意或授權之文件，則依該祭祀公業管理人對該公業財產利用行為之習
    慣，亦應認其管理人有出租公業土地之權限。是上訴人主張周賢順代表祭祀公業
    周元榮將系爭土地出租予周松仍應適用土地法第三十四條之一或民法第八百二十
    八條規定云云，顯有誤會。又周賢順代表祭祀公業周元榮將系爭土地出租予周松
    ，既非基於該祭祀公業派下員之委任，自亦無民法第五百三十四條第二款規定之
    適用。
  (七)綜上所述，被上訴人主張其被繼承人周松有向祭祀公業周元榮之管理人周賢順承
    租系爭土地之事實，堪信為真正。
八、上訴人主張如認周松有承租系爭土地之事實，其租賃關係亦因租期屆滿而消滅；
    或依第四百四十九條第一項、第四百五十條第一項規定於屆滿二十年時消滅；縱
    或不然，上訴人亦以八十九年三月二十一日辯論意旨狀繕本之送達為終止租約之
    思表示等語。經查：
  (一)按租賃期限屆滿後，承租人仍為租賃物之使用收益，而出租人不即表示反對之意
    思者，視為以不定期限繼續契約，民法第四百五十一條定有明文。又按本條所定
    出租人反對之意思表示，不以於租期屆滿時表示為限，如於訂約之際，訂明滿期
    後絕不續租，或續租應另訂契約者，仍難謂不發生阻止續約之效力。查系爭租約
    第四條約定：「如租賃期間屆滿甲方（出租人）有意繼續出租他人時依同一出租
    條件乙方（承租人）有優先承租權，但期間租金另由雙方重新洽定之」（見原審
    卷二七頁），則依此約定，應認系爭土地之出租人已於訂約時預為阻止續租之意
    思表示。查系爭租約原應於四十八年六月三十日租期屆滿，此為兩造所不爭執，
    並有系爭租約在卷可稽，惟周松及被上訴人仍繼續占有使用系爭土地，亦為兩造
    所不爭執。又依被上訴人所提出之租金收據，周松於四十八年六月三十日租期屆
    滿後，尚繼續繳納租金至五十五年十二月份止（於六十一年四月二十三日繳納，
    見原審卷第二四九頁），期間長達七年餘，且上開租金收據上均載明租用人為周
    松、租用土地細目、每期租金、每年租金、期份、繳款期間等事項，而除此之外
    ，祭祀公業周元榮之管理人並未於該收據上為任何足認有排除繼續租賃之相關註
    記，是依上開租金收據所示，應認該祭祀公業管理人有將系爭土地繼續出租予周
    松之行為。又租賃契約之成立，並不以訂立書面契約為必要，而依民法第四百二
    十二條規定，不動產之租賃契約，其期限逾一年者，應以字據訂立之，未以字據
    訂立者，視為不定期限之租賃。查周松於系爭租約期滿後繼續承租系爭土地，雖
    未另訂書面契約，惟其繼續承租已逾一年，則依上開規定，被上訴人主張周松就
    系爭土地有不定期限之租賃關係存在等語，自屬有據。
  (二)次按民法第四百四十九條第一項所定租賃契約之期限不得逾二十年，係指定有期
    限之租賃而言，不適用於不定期租賃（最高法院六十二年台上字第三一二八號、
    六十五年台上字第二七二二號判例意旨參照）。查系爭租約於四十八年六月三十
    日租期屆滿後，另成立不定期限租賃契約，已於前述，則依上開說明，自不適用
    民法第四百四十九條第一項規定而認上開租賃契約已於六十八年六月三十日因屆
    滿二十年而消滅。
  (三)又按租賃未定期限者，各當事人得隨時終止契約，民法第四百五十條第二項固定
    有明文。惟查，出租人得收回租用建築房屋基地之事由，為土地法第一百零三條
    所明定，而此為特別規定，自應優先民法第四百五十條第二項規定之適用。上訴
    人主張本件符合土地法第一百零三條第一款「契約年限屆滿」之要件，故得終止
    契約而收回系爭土地等語。惟查周松就系爭土地於四十八年六月三十日系爭租約
    期限屆滿後，已另成立不定期租賃契約，且不受民法第四百四十九條第一項所定
    二十年期限之限制，已如前述，則上訴人指系爭房屋存在於系爭土地上已逾二十
    年，符合土地法第一百零三條第一款規定云云，顯有誤會。是上訴人執此主張得
    收回系爭土地，或終止租約，於法尚有未合。況周松對於系爭土地之租賃權，已
    由被上訴人及追加被告共同繼承，亦如前述，然上訴人於八十九年三月二十一日
    以辯論意旨狀繕本之送達為終止租約之思表示僅向被上訴人為之（見原審卷(二)一
    二三頁），亦難認已依法為終止契約之意畏表示，而不生契約終止之效力。
  (四)被上訴人自認系爭土地之租金係於六十一年四月二十三日繳納至五十五年十二月
    份止（見本院卷第六六、四０頁），並主張當時祭祀公業周元榮之管理人周進來
    、周賢順同意由周松（嗣由被上訴人接續）管理該祭祀公業祠堂，並以打掃祠堂
    及祭祀禮拜等勞務之提供作為使用系爭土地之對價等語。上訴人雖否認被上訴人
    此部分之主張，惟縱認系爭土地之承租人自五十六年一月起即未依約繳納租金，
    惟上訴人並未主張及證明其已據以依法終止租賃契約，是上訴人亦不得逕行請求
    被上訴人及追加被告將系爭房屋拆除後，將系爭土地返還予上訴人。
九、綜上所述，上訴人本件請求為無理由，其假執行之聲請亦失所附麗，應併予駁回
    。原審為上訴人敗訴之判決，並無不合，上訴人指摘原判決不當，求予廢棄改判
    ，並為訴之追加，均為無理由，應予以駁回。
十、據上論結，本件上訴及追加之訴均為無理由，依民事訴訟法第四百四十九條第一
    項、第七十八條，判決如主文。
中      華      民      國    九十二    年      九      月     十六     日
                                民事第十四庭
                                    審判長法  官  張  劍  男
                                          法  官  李  行  一
                                          法  官  彭  昭  芬
正本係照原本作成。
如不服本判決，應於收受送達後二十日內向本院提出上訴書狀，其未表明上訴理由者
，應於提出上訴後二十日內向本院補提理由書狀（均須按他造當事人之人數附繕本）
上訴時應提出委任律師或具有律師資格之人之委任狀；委任有律師資格者，另應附具
律師資格證書及釋明委任人與受任人有民事訴訟法第四百六十六條之一第一項但書或
第二項（詳附註）所定關係之釋明文書影本。
中      華      民      國    九十二    年      九      月     十八     日
                                          書記官  丁  華  平
附註：
民事訴訟法第四百六十六條之一（第一項、第二項）：
對於第二審判決上訴，上訴人應委任律師為訴訟代理人。但上訴人或其他法定代理人
具有律師資格者，不在此限。
上訴人之配偶、三親等內之血親、二親等內之姻親，或上訴人為法人、中央或地方機
關時，其所屬專任人員具有律師資格並經法院認為適當者，亦得為第三審訴訟代理人
。


司法院資訊處製作；財團法人民間司法改革基金會備份。
